福建連江地方法院刑事判決　　　　　　　　 99年度易字第1號
公　訴　人　福建連江地方法院檢察署檢察官
被　　　告　陳善清
選任辯護人　李建民律師
被　　　告　陳善朝
被　　　告　陳善鑒
被　　　告　陳烺
上列被告等因詐欺案件，經檢察官提起公訴（98年度偵字第49號
、99年度偵字第48號），被告等於準備程序進行中就被訴事實均
為有罪之陳述，經本院告知簡式審判程序之旨，並聽取被告等與
公訴人之意見後，裁定依簡式審判程序審理，判決如下：
    主  文
陳善清犯如附表壹所示詐欺取財未遂罪，共八罪，各處如附表壹
所示之刑。應執行有期徒刑壹年陸月，如易科罰金，以銀元參佰
元即新台幣玖佰元折算壹日。緩刑參年。並應於本案判決確定後
參個月內向國庫支付新台幣參拾萬元。
陳善朝幫助犯如附表貳所示詐欺取財未遂罪，共二罪，各處如附
表貳所示之刑。應執行有期徒刑伍月，如易科罰金，以銀元參佰
元即新台幣玖佰元折算壹日。緩刑貳年。並應於本案判決確定後
參個月內向國庫支付新台幣參萬元。
陳善鑒幫助犯如附表參所示詐欺取財未遂罪，共四罪，各處如附
表參所示之刑。應執行有期徒刑柒月，如易科罰金，以銀元參佰
元即新台幣玖佰元折算壹日。緩刑貳年。並應於本案判決確定後
參個月內向國庫支付新台幣參萬元。
陳烺幫助犯如附表肆所示詐欺取財未遂罪，共二罪，各處如附
表肆所示之刑。應執行有期徒刑貳月，如易科罰金，以銀元參佰
元即新台幣玖佰元折算壹日。緩刑貳年。並應於本案判決確定後
參個月內向國庫支付新台幣參萬元。
    事  實
一、犯罪事實：陳善清明知如附表壹之一至八所示，共計43筆（
    起訴書誤載為44筆，補充理由書已更正；另起訴書及補充理
    由書之附表分類並非以陳善清申請測量為犯罪著手時點，與
    本院認定不同，詳如後述，故本件附表分類係以本院認定為
    準。）土地，面積合計9 公頃多，均屬未登錄土地，依土地
    法規定為國有財產，且均非其祖遺財產，亦無以所有之意思
    ，繼續占有使用上開土地達20年以上之事實，竟利用於民國
    83年5 月11日總統令修正公布「金門馬祖東沙南沙地區安全
    及輔導條例（以下簡稱安輔條例）」第14條之1 第1 項、第
    2 項明文規定，在該條例適用範圍包括馬祖地區之土地，於
    實施戰地政務期間，非因有償徵收登記為公有者，或因軍事
    原因喪失占有者，原土地所有權人或合於民法規定時效完成
    取得請求登記所有權之人或其繼承人得於該條例修正施行之
    日起3 年內，檢具有關權利證明文件或經土地四鄰證明等資
    料後，即得由申請人請求地政機關歸還或取得土地之所有權
    。嗣後安輔條例廢止，改依民法時效取得之規定，檢具土地
    四鄰證明書等證明文件，較簡易之證明即得取得土地所有權
    之機會，基於意圖為自己不法所有之詐欺取財之犯意，於安
    輔條例修正施行期間屆滿前或後（該條例於87年6 月24日廢
    止），先後分別於83、84、87、92年間，提出如附表壹之一
    至八所示各地號土地之土地測量或複丈申請書，向連江縣地
    政事務所提出如附表壹之一至八之土地測量或複丈申請，於
    連江縣地政事務所委託不知情之測量人員進行土地實際測量
    之時，其中部分土地並通知陳善清至現場為不實之指界，待
    測量或複丈分割完成，其中部分土地並經核發土地複丈成果
    圖後，陳善清更接而委請明知其對上揭土地均無得主張登記
    為所有人之權利，而具幫助其詐欺取財犯意之林雪金（另案
    職權不起訴處分）、楊茂蓮（已於95年4 月10日死亡）、陳
    善朝、陳善鑒、陳烺等人，分別共同於如附表壹之一至八
    所示之時間（陳善朝經整理後係於附表貳、陳善鑒於附表參
    、陳烺於附表肆所示之時間出具土地四鄰證明書），於陳
    善清預先填妥記載其曾自如附表壹之一至八所示之期間，連
    續20年以上，分別於如附表壹之一至八所示土地上，占有使
    用作為耕種、畜牧、草場（割草）等不實事項之土地四鄰證
    明書內，同意陳善清加蓋林雪金、楊茂蓮（已歿）、陳善朝
    、陳善鑒、陳烺等人之手印或印文以為證明，並供作提出
    向連江縣地政事務所申請「土地總登記」或「無主土地」之
    土地登記為所有之用。陳善清遂繼之於如附表壹之一至八所
    示之時間，檢具前開有土地複丈成果圖者及不實土地四鄰證
    明等所需文件，主張均已具備時效取得所有權之要件，而向
    連江縣地政事務所申請「土地總登記」或「無主土地」登記
    為土地之所有人，因如附表壹之一至八申請之土地登記，或
    因有人異議或因土地調處被駁回，經訴願亦被駁回，或因現
    況為雜林、公共設施、道路、廢墟房舍等事項，不符合連續
    20年以上占用，而以未符合時效取得所有權為由，駁回其申
    請，陳善清詐騙應屬國家土地始未得逞；林雪金、楊茂蓮（
    已歿）、陳善朝、陳善鑒、陳烺等人幫助陳善清出具不實
    之土地四鄰證明書，以申請土地登記之方式，詐騙應屬國家
    之土地，亦未得逞。
二、案經法務部調查局馬祖調查站移送及福建連江地方法院檢察
    署檢察官自動檢舉（陳善朝、陳善鑒、陳烺之部分）偵查
    起訴。
    理  由
一、本件被告陳善清、陳善朝、陳善鑒、陳烺等人所犯係死刑
    、無期徒刑、最輕本刑為3 年以上有期徒刑以外之罪，渠等
    於準備程序進行中，就被訴事實均為有罪之陳述，經受命法
    官告知簡式審判程序之旨，並聽取當事人之意見後，本院合
    議庭認無不得或不宜改依簡式審判程序進行之情形，爰依刑
    事訴訟法第273 條之1 第1 項規定，裁定本件由受命法官獨
    任進行簡式審判程序。又本件卷內之證據資料，依同法第27
    3 條之2 規定，不受同法第159 條第1 項關於傳聞法則規定
    之限制，依法均有證據能力，合先敘明。
二、(一)上揭事實，業據被告陳善清、陳善朝、陳善鑒、陳烺等
    人於本院審理中坦承不諱（見本院卷第35、37頁）。(二)並有
    本院向連江縣地政事務所函調如附表一至八所示之土地登記
    申請書、無主土地複丈申請書、無主土地調查表、未登記土
    地測量申請書、未登記土地地籍調查表（見外放資料－連江
    縣地政事務所99年11月29日連地所字第0990002935號函附有
    關陳善清土地登記及測量相關資料1 份）、本院99年11月16
    日、99年12月29日勘驗筆錄各1 份（見本院卷第233 至239
    頁、283 至292 頁）、連江縣地政事務所99年11月30日連地
    所字第09900002948 號函附南竿鄉○○段1285、1059等地號
    土地複丈成果圖（見本院卷第279 至281 頁）、連江縣地政
    事務所100 年3 月2 日連地所字第1000000446號函附南竿鄉
    清水、珠螺一帶複丈成果圖（見本院卷第349 至359 頁）、
    連江縣地政事務所100 年1 月26日連地所字第1000000174號
    函補提本縣清水段491 地號等相關資料（見本院卷第320 至
    329 頁）附卷可稽。(三)再參酌馬祖地區為島嶼型之花崗岩地
    質，可耕作之土地稀少且狹窄，農業機械化之經濟效益不大
    ，而難以推行，且土地貧瘠，又缺乏水源，無法種植稻米等
    高經濟農作物，故從事耕作多以種植蔬菜或地瓜為主食，須
    倚靠人力進行，如非可得運用之家族人力確實甚多，衡情得
    以管領占有之土地面積自無過大，超過人力耕作負荷之可能
    。本件被告陳善清係33年出生，供承父母兄弟姐妹共7 人，
    當時（53年之前）均僅為幼童，依其家人人數以觀，應無法
    管領占有上述合計多達10公頃（包括起訴書附表九不另為不
    起訴處分部分之土地）以上而超過人力耕作負荷之廣大土地
    ，況且馬祖地區多山丘，交通不便，冬天東北季風又強勁，
    居民均居住在山坳或澳口，故依據卷附連江地政事務所提供
    之清水段之地籍參考圖所示，被告陳善清申請之土地，散布
    清水段各處，以當地居民集中群聚各澳口（村莊）而種菜或
    捕魚為生之傳統情形不符，被告陳善清申請土地登記之筆數
    、面積及分佈情形，顯違當地生活習性，應屬虛偽不實之申
    請。(四)又起訴書附表九所示土地登記申請之筆數，共有15筆
    ，申請土地之面積，近達1 萬平方公尺，已經連江縣地政事
    務所核准登記為所有，且被告陳善清其他部分之祖產（含老
    家及其週圍土地），亦有因闢建道路、水庫、珠山電廠等公
    共設施，而被有償徵收，如連同被徵收之土地及上述附表九
    所示之已核准登記所有之土地，合併計算結果，依早期馬祖
    居民群聚之種菜、建屋而占有使用之土地面積以觀，並非狹
    小，應屬豪族，故被告陳善清另又針對如附表壹之一至八所
    示之土地申請登記為所有，其申請之筆數，高達43筆之多，
    總計申請土地之面積，多達10公頃以上，況且如附表壹之一
    至八所示之土地申請登記多以割草（草場）為由，申請登記
    云云，惟查：如附表壹之一至八所示之土地，經連江縣地政
    事務所人員現場履勘結果，多為雜林、道路、水庫、廣場、
    公共設施等情，亦有連江縣政府訴願決定書、連江縣地政事
    務所訴願答辯書及其所附之現場照片附卷可憑，雖早期馬祖
    居民有割草作為生火之柴小火源使用，但早期馬祖地區土地
    因無所有權登記，當地居民常有利用住家附近空地種植蔬菜
    或割草撿拾木柴炊飯之情，然利用土地並不必然代表使用者
    係以所有權人之意思占有，如同進出森林撿拾枯木樹枝，當
    作柴火，不能即表示該片森林即是其所有（本院95年訴字第
    7 號民事判決在卷可資參考）。況且草都是野生的，另證人
    即連江縣地政事務所前主任洪獻章在地檢署97年偵字第91號
    被告葉世福詐欺等一案偵查中亦證稱：草歸草，地歸地，草
    都是野草，土地所有權與地上物所有權是不同客體，不能因
    有進出割草，就表示該土地是他的等情，被告陳善清亦不否
    認其家並非經營柴火買賣，割草僅供自己家煮飯使用，是其
    用量不多，且又係野生之雜草，有一定之生長期間，亦無遽
    認被告陳善清偶有前往割草，即推論被告陳善清對該土地有
    以所有權之意思使用，且經檢察官及本院履勘現場，亦無法
    證明被告陳善清繼續占有使用之遺跡，故被告陳善清及陳善
    朝、陳善鑒、陳烺等人雖曾辯稱各附表之土地，係用作「
    草場（草埕）或割草」之使用，且繼續長期割草使用，即認
    該土地，即已符合時效取得所有權云云，顯有誤會。(五)至被
    告陳善清於起訴書附表九所示之土地申請登記部分，業經檢
    察官不另為不起訴處分確定，不在本院審判範圍，茲不贅述
    。
三、論罪科刑：
  (一)按詐術不以直接向被害人施之為限，即欺騙公署或機關，介
    入公權力，以藉使被害人間接交付財物者，亦不失為詐欺，
    訴訟詐欺即為適例（最高法院88年度台上字第2866號判決意
    旨參照）。本案地政事務所相關人員受理被告陳善清就如附
    表壹之一至八所示之土地所提出之申請，先委由內政部土地
    測量局（現改制為內政部國土測繪中心）等單位協助測量，
    進行實地測量並完成土地複丈成果圖之交付後，再由被告陳
    善清提出土地登記申請，待連江縣地政事務所承辦人員依據
    規定審查被告陳善清所提出之證明文件，並予公告確認有無
    他人異議，如有異議者，是否仍准被告陳善清所請等程序後
    ，確認可否由被告陳善清取得土地所有權，凡此之登記結果
    固曾經連江縣地政事務所人員為實質審查而來，惟連江縣地
    政事務所人員所憑以實質審查者，係被告陳善清所提出之不
    實申請，因之受被告陳善清欺罔致為錯誤之決定。是以被告
    陳善清企圖以不實之土地四證明書等證明文件，取得本案土
    地所有權，係因其對連江縣地政事務所人員施用詐術之結果
    ，被告陳善清及其土地四鄰保證人即被告陳善朝、陳善鑒、
    陳烺等人共同採取之行為態樣以觀，應屬詐欺行為。被告
    陳善清為取得各該未登錄地或無主土地所有權，故意為上開
    行為，顯有為其自己不法所有意圖甚明。而被告陳善朝、陳
    善鑒、陳烺確實有意就各該土地四鄰保證書所載之不實內
    容為被告陳善清保證，足認該被告陳善朝、陳善鑒、陳烺
    3 人確有幫助被告陳善清施用詐術之犯意甚明。
  (二)關於新舊法之比較適用問題：
  1.本案被告4 人部分行為後，刑法總則業於94年2 月2 日修正
    多數條文，並自95年7 月1 日起施行；而「被告行為後，法
    律有變更者，適用行為時之法律；但行為後之法律有利於行
    為人者，適用最有利於行為人之法律」，修正後刑法第2 條
    第1 項定有明文；而適用最有利於行為人之法律，既曰法律
    ，自較刑之範圍為廣，除法律有特別規定（如修正後刑法第
    2 條第2 項非拘束人身自由之保安處分適用裁判時法、修正
    後刑法施行法第9 條之3 規定等情形），應依其規定，或事
    關執行之緩刑宣告，或犯罪在刑法修正施行前，自首在刑法
    修正施行後之自首情況，或程序事項等規定（如刑法第40條
    沒收宣告之程序規定），均應適用裁判時之修正後刑法規定
    外，其他情形仍應依刑法第2 條第1 項之規定為法律變更之
    比較適用。
  2.94年1 月7 日修正，95年7 月1 日公布施行之刑法第30條第
    1 項規：「幫助他人實行犯罪行為者，為幫助犯。雖他人不
    知幫助之情者，亦同」，與修正前同條項所定：「幫助他人
    犯罪者，為從犯。雖他人不知幫助之情者，亦同」比較，僅
    增加「實行」兩字，將被幫助之正犯行為明確化，不涉及刑
    罰之輕重、構成要件之變更，應不生有利、不利於行為人，
    或輕、重比較之問題，即應依一般法律適用原則，適用「裁
    判時法」處斷；另想像競合犯認新法第55條但書係科刑之限
    制，為法理之明文化，非屬法律之變更（最高法院95年11月
    7 日第21次刑事庭會議決議、95年度台上字第6755號意旨參
    照）。
  3.又修正前刑法第51條第5 款規定：「數罪併罰，分別宣告其
    罪之刑，依左列各款定其應執行者：五、宣告多數有期徒刑
    者，於各刑中之最長期以上，各刑合併之刑期以下，定其刑
    期。但不得逾20年」，修正後刑法第51條第5 款規定：「數
    罪併罰，分別宣告其罪之刑，依下列各款定其應執行者：五
    、宣告多數有期徒刑者，於各刑中之最長期以上，各刑合併
    之刑期以下，定其刑期。但不得逾30年」，比較修正前後之
    上開規定，修正後之規定並未較有利於被告等人。
  4.數罪併罰，部分犯罪行為在舊法，部分犯罪行為在新法，裁
    判在新法施行後，如各罪均合於易科罰金，且定應執行之刑
    為有期徒刑6 月以下，應如何諭知易科罰金之折算標準（即
    應依舊法或新法定折算標準）？審查結論：參照最高法院84
    年度台非字第452 號判決意旨，依最有利於行為人之法律，
    以舊法之銀元100 元、200 元、300 元為諭知易科罰金之折
    算標準（臺灣高等法院暨所屬法院因應新修正刑法施行座談
    會結論參照）。
  5.本案被告等部分行為後，刑法業於94年2 月2 日修正公布，
    並自95年7 月1 日起生效施行，刑法第339 條第1 項之詐欺
    取財罪，法定刑所得選科之罰金為1,000 元以下罰金，據修
    正後刑法施行法增訂第1 條之1 ：「中華民國94年1 月7 日
    刑法修正施行後，刑法分則編所定罰金之貨幣單位為新臺幣
    。94年1 月7 日刑法修正時，刑法分則編未修正之條文定有
    罰金者，自94年1 月7 日刑法修正施行後，就其所定數額提
    高為30倍。但72年6 月26日至94年1 月7 日新增或修正之條
    文，就其所定數額提高為3 倍。」及刑法第33條第5 款修正
    為：「主刑之種類如下：五、罰金：新臺幣一千元以上，以
    百元計算之」等規定，是依修正後之法律，刑法第339 條第
    1 項詐欺取財罪所得選科之罰金刑最高為新臺幣30,000元、
    最低為新臺幣1,000 元；然依被告等部分行為時之刑罰法律
    ，即罰金罰鍰提高標準條例第1 條前段規定得提高之倍數為
    2 倍至10倍及刑法第33條第5 款規定之罰金最低額1 元計算
    ，刑法第339 條第1 項之詐欺罪所得選科之罰金刑最高額為
    銀元10,000元，最低額為銀元1 元，經依現行法規所定貨幣
    單位折算新臺幣條例第2條 換算為新臺幣，最高額雖與新法
    同為新臺幣30,000元，然最低額僅為新臺幣3 元，經比較上
    述修正前、後之刑罰法律，自以被告等部分行為時關於科處
    罰金刑之法律較有利於被告等。
  6.經整體綜合比較上述修正前後條文，以行為時法較有利於被
    告等，自應一體適用修正前刑法相關規定論科。
  7.又上述所謂一體適用，係指與罪刑有關之本刑而言，並不包
    括易刑處分在內，易刑處分係刑罰執行問題，既與罪刑無關
    ，自應分別就新舊法所規定之有利不利為比較，而適用最有
    利於行為人之規定以定其易刑之折算標準。按而刑法第41條
    已於民國98年12月15日經立法院修正並三讀通過，復經總統
    於同年12月30日公布生效（修正刑法施行法第10條參照）。
    惟該新修正刑法第41條第1 項僅就文字略予修正，有關犯最
    重本刑為5 年以下有期徒刑以下之刑之罪，而受6 月以下有
    期徒刑或拘役之宣告者，得以新台幣1 千元、2 千元或3 千
    元折算1 日。該法條第1 項關於易科罰金之法定條件內容則
    並未修正變更；此外刑法第41條另增訂第8 項、9 項、第10
    項。依上揭修正後刑法第41條第1 項之規定，犯最重本刑為
    5 年以下有期徒刑以下之刑之罪，而受6 個月以下有期徒刑
    或拘役之宣告者，得以新臺幣1 千元、2 千元或3 千元折算
    一日。該法條第1 項關於易科罰金之法定條件內容則並未修
    正。然依被告等部分行為時（即民國24年1 月1 日之刑法第
    41條）之刑法第41條原規定，犯最重本刑為3 年以下有期徒
    刑以下之刑之罪，而受6 月以下有期徒刑或拘役之宣告者，
    因身體、教育、職業或家庭之關係，執行顯有困難者，得以
    1 元以上、3 元以下折算1 日，易科罰金。惟被告等部分行
    為後之刑法第41條於民國90年1 月10日已有修正，該條第1
    項修正規定，犯最重本刑為5 年以下有期徒刑以下之刑之罪
    ，而受6 月以下有期徒刑或拘役之宣告者，因身體、教育、
    職業、家庭之關係或其他正當事由，執行顯有困難者，得以
    1 元以上、3 元以下折算1 日，易科罰金。就本件被告4 人
    犯刑法第339 條第1 項詐欺取財罪之法定刑為5 年以下有期
    徒刑以下之刑之罪而言，經比較新舊法適用之結果，應以修
    正前民國90年1 月10日刑法第41條第1 項前段及修正前罰金
    罰鍰提高標準條例第2 條等規定結果，易科罰金之折算標準
    最高為銀元300 元，最低為銀元100 元，換算為新臺幣後，
    最高額為新臺幣900 元，最低額為新臺幣300 元，顯以修正
    前民國90年1 月10日之刑法第41條第1 項之規定有利於被告
    等，自應適用修正前民國90年1 月10日之刑法第41條第1 項
    前段規定作為本案易科罰金之折算標準。而被告陳善清部分
    ，因新法第41條曾訂第8 項：「第1 項至第4 項及第7 項之
    規定，於數罪併罰之數罪均得易科罰金或易服社會勞動，其
    應執行之刑逾6 月者，亦適用之。」明定數罪併罰之數罪均
    得易科罰金或易服社會勞動，其應執行之刑逾6 六月者，亦
    得易科罰金或易服社會勞動。此部分應適用98年12月30日公
    布生效之刑法第41條第8 項規定對被告陳善清較為有利。
  (三)被告陳善清為申請登記取得土地，先行由連江縣地政事務所
    為土地測量或複丈之收件與安排，待複丈成果圖作成後，被
    告陳善清再接續持之為土地登記請求，除上述無法指界，或
    無法按時補正而駁回之土地外，其所為測量、複丈及登記申
    請行為，就個別土地之侵害目的而言，其犯意既難區別，且
    為達成上開目的之各階段行為，時空可稱緊密，所欲獲得之
    利益為個別土地之所有權，難以強行分割，應將之評價為數
    個舉動的接續施行，合為包括之一行為予以評價，而分別以
    「接續犯」論處一罪。又所謂「犯罪成立之日」，於犯罪之
    本質為結果犯時，應以既、未遂結果發生之日為犯罪成立日
    。而詐欺罪之施行詐術行為，既以取得他人之財物或財產上
    利益為目的，法文亦以物之交付或財產上利益之取得為要件
    ，則其本質當屬結果犯，要無疑義。而人民申請時效取得土
    地之案件，係先行由地政機關為土地測量之安排，待測量成
    果圖作成後，再接續持之為複丈及土地登記申請；而地政機
    關於審核土地登記申請書、四鄰證明書、複丈成果圖後，認
    該筆申請符合時效取得之規定，即准予登記為人民所有，否
    則即駁回時效取得之申請。因此，是類案件，自應以申請測
    量之日認定其詐欺犯行之著手，以准予登記之日作為詐欺取
    財既遂之結果發生日，並以地政機關駁回時效取得申請之日
    或申請測量後，未為後續土地登記之申請，作為詐欺取財未
    遂之結果發生日。蓋人民申請時效取得土地之案件，向地政
    機關為土地測量之申請，其有為自己不法所有之意圖已然顯
    現，自應認已著手詐欺之犯行。檢察官補充理由書認應以申
    請登記之日始認定被告陳善清詐欺犯行之著手云云，尚有誤
    會，為本院所不採，附此說明。
  (四)被告陳善清就連江縣南竿鄉○○段1058地號土地所為之登記
    申請，先於如附表壹之二編號8 所示之時間申請測量、登記
    ，經連江縣地政事務所以該案已進入司法訴訟中為由，駁回
    其登記之申請；間隔約8 年後，復於如附表壹之五編號5 所
    示之時間再為申請測量、登記，其前後2 次之申請行為，顯
    係基於個別犯意所為之行為，應予分別處罰之。至被告陳善
    清於同一次申請測量、登記及被告陳善朝、陳善鑒、陳烺
    同一次出具土地四鄰證明，幫助被告陳善清詐欺取財之行為
    中，申請測量、登記為多筆土地之所有權，所侵害者為本應
    歸由真正權利人或國家之土地所有權，各筆土地所有權間復
    彼此獨立，被告等人所侵害者自屬不同之法益，當應各自成
    罪。是以，渠等就其個別1 次申請測量、登記多筆土地之行
    為，應依一行為觸犯數罪名之想像競合犯之例，從一重處斷
    。
  (五)經核被告陳清所為，就其如附表壹之一至八所示，共43筆土
    地登記之申請行為，均係犯刑法第339 條第3 項、第1 項之
    詐欺取財未遂罪嫌。被告陳善清已著手於詐欺行為之實施而
    未遂，應依刑法第25條第2 項之規定，減輕其刑。又被告陳
    善朝、陳善鑒、陳烺等3 人分別於如附表貳至肆所示之時
    間共同出具不實之土地四鄰證明書，幫助被告陳善清虛偽申
    請土地登記為所有，均係犯刑法第339 條第3 項、第1 項之
    詐欺取財未遂罪嫌，被告陳善朝、陳善鑒、陳烺等3 人為
    幫助犯，均應依刑法第30條第2 項、第70條規定遞減輕其刑
    。又被告陳善清分別於如附表壹之一至八所示之時間提出土
    地測量之申請及被告陳善朝、陳善鑒、陳烺分別於如附表
    貳至肆所示之時間出具土地四鄰證明，經查渠等所提出之申
    請時日，以附表申請土地測量及出具土地四鄰證明之日期為
    觀察，各次不同日期申請測量及提出土地四鄰證明之行為間
    ，均隔相當之時日，足見渠等均犯意個別，行為互殊，應予
    分論併罰。
  (六)至內政部土地測量局（現改制為內政部國土測繪中心）既係
    受連江縣地政事務所所託，所行使者係本應由行政機關執行
    之土地測量、複丈、分割等公權力行為，且此復係應被告陳
    善清請求，依法所應進行之正常程序，是內政部土地測量局
    （現改制為內政部國土測繪中心）承辦人員之所為，應無評
    價為詐術行為本身之可能，被告陳善清雖對該等不知情之承
    辦人員於現場曾有相關指示，承前所述，仍無由成立間接正
    犯，併此敘明。
  (七)爰審酌被告陳善清貪圖獲取土地之暴利，申請土地之筆數多
    達43件，地政機關為應付其申請，動員人力收件、會勘測量
    、審查而浪費人力、物力、時間及行政費用不計其數，於地
    政機關駁回其申請，被告陳善清不知檢點，竟又提起訴願，
    浪費更多行政及司法資源甚鉅，所為實不足取，被告陳善朝
    、陳善鑒、陳烺幫助被告陳善清詐欺，助長其犯罪，行為
    亦有可非議，惟念及被告4 人於本院審理時均坦承犯行，且
    深具悔意，犯後態度尚可，並考量渠等所詐欺之土地均未遂
    ，犯罪情節尚非嚴重等一切情狀，分別量處如附表各所示之
    刑及諭知易科罰金折算標準。又被告4 人所犯如附表一至八
    所示之犯行，犯罪時點均在96年4 月24日以前，且合於中華
    民國九十六年罪犯減刑條例所定之減刑條件，爰依該條例減
    各該罪宣告刑二分之一，並均諭知易科罰金之折算標準，以
    資懲儆。末查，被告4 人均未曾受有期徒刑以上刑之宣告，
    有臺灣高等法院被告前案紀錄表在卷可稽，茲念渠等犯後坦
    承犯行，態度良好，僅因一時貪利而觸法，犯後均已表悔悟
    ，本院認渠等經此偵、審程序及刑之宣告，當均能知所警惕
    而無再犯之虞，因認渠等所受前述宣告刑以暫不執行為適當
    ；惟為確實督促被告等人正確法律觀念，爰依刑法第74條第
    1 項第1 款、第2 項第4 款之規定，併諭知被告陳善清緩刑
    3 年；被告陳善朝、陳善鑒、陳烺均緩刑2 年及應於本案
    確定後3 個月內陳善清應向國庫支付新台幣30萬元；被告陳
    善朝、陳善鑒、陳烺各應向國庫支付3 萬元（此部分依刑
    法第74條第4 項規定得為民事強制執行名義，又依同法第75
    條之1 第1 項第4 款規定，受緩刑之宣告而違反上開本院所
    定負擔情節重大，足認原宣告之緩刑難收其預期效果，而有
    執行刑罰之必要者，得撤銷其宣告），以啟自新。
四、據上論斷，應依刑事訴訟法第273 條之1 第1 項、第299 條
    第1 項前段，刑法第2 條第1 項前段、第339 條第3 項、第
    1 項、第30條、第25條、第55條、修正前民國90年1 月10日
    刑法第41條第1 項前段、修正前罰金罰鍰提高標準條例第2
    條、修正後民國98年12月30日刑法第41條第8 項、第51條第
    5 款、第74條第1 項第1 款、第2 項第4 款，中華民國96年
    罪犯減刑條例第2 條第1 項第3 款、第7 條、第9條 、第10
    條，現行法規所定貨幣單位折算新臺幣條例第2條 ，判決如
    主文。
本案經檢察官游忠霖到庭執行職務。
中    華    民    國   100    年    4     月    8     日
                  刑事第一庭  法  官  裕斗
以上正本證明與原本無異。
如不服本判決應於收受判決後10日內向本院提出上訴書狀，並應
敘述具體理由。其未敘述上訴理由者，應於上訴期間屆滿後20日
內向本院補提理由書（均須按他造當事人之人數附繕本）「切勿
逕送上級法院」。
中    華    民    國   100    年    4     月    8     日
                              書記官  林長貴
附錄本判決論罪科刑法條：
中華民國刑法第339 條（普通詐欺罪）
意圖為自己或第三人不法之所有，以詐術使人將本人或第三人之
物交付者，處5 年以下有期徒刑、拘役或科或併科1 千元以下罰
金。
以前項方法得財產上不法之利益或使第三人得之者，亦同。
前二項之未遂犯罰之。